【裁判字號】    97,訴,323
【裁判日期】    970522
【裁判案由】    台灣地區與大陸地區人民關係條例
【裁判全文】
臺灣臺北地方法院刑事判決               97年度訴字第323號
公  訴  人  臺灣臺北地方法院檢察署檢察官
被      告  甲○○
                      樓
上列被告因違反臺灣地區與大陸地區人民關係條例案件，經檢察
官提起公訴（96年度偵字第26435 號），本院判決如下：
    主  文
甲○○共同違反不得使大陸地區人民非法進入臺灣地區之規定，
處有期徒刑壹年，減為有期徒刑陸月。緩刑年。
    事  實
一、甲○○明知鄭雲蘭（已於民國93年10月28日離境）為大陸地
    區人民，且2 人無結婚之真意，然為讓鄭雲蘭入境臺灣地區
    工作，甲○○竟與姓名、年籍不詳自稱「解春英」之成年女
    子共同基於以假結婚方式，使大陸地區人民非法進入臺灣地
    區之犯意聯絡，且甲○○、鄭雲蘭與自稱「解春英」之人另
    基於使公務員登載不實於職務上所掌公文書復持以行使之犯
    意聯絡，先由自稱解春英之人安排鄭雲蘭入進臺灣地區一切
    細節後，推由甲○○於92年9 月28日，前去大陸地區江西省
    九江市公證處與鄭雲蘭辦理結婚手續，迨領得大陸地區核發
    之結婚公證書後，甲○○即持該公證書向財團法人海峽交流
    基金會（下稱海基會）取得認證證明，再於92年11月19日持
    結婚公證書及海基會出具之認證證明，前往臺北市信義區戶
    政事務所辦理結婚登記，使不知情之戶政人員將甲○○、鄭
    雲蘭結婚之不實事項，登載於職務上所掌之戶籍登記簿等公
    文書上，並據以核發戶籍謄本予甲○○，足以生損害於戶政
    機關對於戶籍資料管理之正確性。甲○○旋即於92年11月26
    日前往花蓮縣警察局花蓮分局民意派出所，填具「大陸地區
    人民進入臺灣地區保證書」，連同戶籍謄本一併持向該所員
    警行使，使承辦員警在對保或證明機關（構）簽註意見欄對
    保核章，甲○○遂得於92年12月9 日，檢具「大陸地區人民
    入出臺灣地區旅行證申請書」、保證書、戶籍謄本、結婚公
    證書、認證書等文件，向內政部警政署入出境管理局（下稱
    境管局），以配偶來臺團聚為由，申請核准鄭雲蘭入境並發
    給大陸地區人民進入臺灣地區旅行證，境管局承辦人員為實
    質審查後，據以核發中華民國臺灣地區旅行證，使鄭雲蘭得
    於93年6 月4 日持該旅行證非法進入臺灣地區。嗣鄭雲蘭於
    93年10月20日，因在花蓮縣市非法工作為警查獲，始悉上情
    。
二、案經內政部入出國及移民署專勤事務第一大隊宜蘭縣專勤隊
    移送臺北地方法院地檢署檢察官偵查起訴。
    理  由
壹、證據能力：
一、按被告之自白，非出於強暴、脅迫、利誘、詐欺、疲勞訊問
    、違法羈押或其他不正之方法，且與事實相符者，得為證據
    ，刑事訴訟法第156 條第1 項定有明文。查：被告於本院審
    理中並未爭執其於93年10月20日境管局面談時自白之任意性
    （見96年度偵字第26435 號第10頁至第12頁），且經本院依
    職權傳喚證人即境管局人員乙○○到庭，證人乙○○亦證稱
    ：被告的大陸配偶鄭雲蘭在花蓮非法工作被警察查獲。伊是
    以一問一答方式製作被告筆錄，當時確實有依照被告陳述而
    為記載。被告當時確實有陳述與大陸配偶並不是真的結婚等
    語（見本院97年5 月8 日審判筆錄第3 頁），足見被告該次
    面談紀錄中之自白內容確係出於其自由意志下之陳述，且與
    事實相符（詳如後述），本院認此面談紀錄有證據能力。
二、按被告以外之人於審判外之言詞或書面陳述，除法律有規定
    者外，不得作為證據。又被告以外之人於審判外之陳述，雖
    不符前4 條之規定，而經當事人於審判程序同意作為證據，
    法院審酌該言詞陳述或書面陳述作成時之情況，認為適當者
    ，亦得為證據，當事人、代理人或辯護人於法院調查證據時
    ，知有第159 條第1 項不得為證據之情形，而未於言詞辯論
    終結前聲明異議者，視為有前項之同意，刑事訴訟法第159
    條第1 項、第159 條之5 分別定有明文。查本件證人即大陸
    配偶鄭雲蘭於境管局歷次所為之陳述，固為被告以外之人於
    審判外之陳述，屬傳聞證據，惟公訴人、被告就前開審判外
    之陳述於本院準備程序中並未爭執其證據能力，迄言詞辯論
    終結前，亦未表示異議，而本院審酌其等陳述作成時之情況
    ，核無違法取證及證明力明顯過低之瑕疵，亦認為以之作為
    證據為適當，揆諸上開規定，本院認證人鄭雲蘭於境管局歷
    次面談時所為之證言有證據能力。
貳、實體方面：
一、訊據被告甲○○固坦承有前揭使證人即大陸地區女子鄭雲蘭
    來臺灣之情，以及確實有辦理並行使前揭事實欄所述之文件
    ，惟矢口否認有何使大陸地區人民非法進入臺灣地區以及行
    使公務員登載不實之犯行，並辯稱伊與證人鄭雲蘭均是真結
    婚，並非假結婚，只是證人鄭雲蘭於入境臺灣翌日後隨即前
    往花蓮工作云云，經查：
  (一)上揭犯罪事實，業經被告於93年10月20日境管局面談紀錄中
    坦認不諱（同前偵查卷第10頁至第12頁），核與證人鄭雲蘭
    於境管局面談時證述情節相符合（同前偵查卷第13頁至第14
    頁），復有旅客入出境記錄查詢、臺北市信義區戶政事務所
    函暨所附結婚登記申請書、海基會（92）核字第060992號證
    明、江西省九江市公證處結婚公證書、大陸地區人民入出臺
    灣地區申請書、大陸地區人民進入臺灣地區旅行證申請書、
    切結書、大陸地區人民進入臺灣地區保證書各1 份在卷可稽
    。
  (二)雖被告事後改稱伊與證人鄭雲蘭均是真結婚，並非假結婚云
    云，經查：
  (1)依被告於93年10月20日境管局面談時係供稱：伊與證人鄭雲
    蘭並非真結婚，是假結婚，證人鄭雲蘭根本不要與伊共同生
    活，與伊結婚目的是要來臺灣打工賺錢等語（同前偵查卷第
    11頁、第12頁），而該次自白係被告出於任意性所為，已如
    前所述，被告事後始改稱與證人鄭雲蘭係真結婚乙情，實堪
    置疑。
  (2)又證人鄭雲蘭於93年10月20日因非法打工遭警查獲並接受境
    管局人員詢問時陳稱：伊與被告是假結婚，跟本不要與被告
    共同生活，與被告結婚之目的是要來臺灣打工賺錢等語（同
    前偵查卷第14頁），證人鄭雲蘭已明確陳述本次與被告係假
    結婚，並與被告前揭自白情節，相互吻合。抑且，觀諸被告
    於申請證人鄭雲蘭來臺期間，於92年12月9 日經境管局人員
    面談時供稱：伊與證人鄭雲蘭在江西省九江市辦好結婚後，
    沒有宴客、也沒有付聘金及買首飾給證人鄭雲蘭當作結婚禮
    物等語（見本院卷附）；證人鄭雲蘭則於93年6 月4 日入境
    臺灣時接受境管局人員詢問時陳稱：被告有給聘金5,000 元
    人民幣等語（見本院卷附），而結婚乃終生大事，被告與證
    人鄭雲蘭理應對被告是否給付證人鄭雲蘭聘金結婚事宜印象
    深刻，又豈會2 人就此陳述明顯相左之理。再徵諸被告於92
    年12月9 日接受境管局人員詢問時曾表示係因友人欲介紹學
    日文學生，始會將自己戶籍遷至花蓮市林園11之60號住戶內
    等情（同前偵查卷第40頁），然被告教授日文與遷戶籍顯然
    並無關連性，及依證人乙○○於本院審理中再證稱：此花蓮
    市林園11之60號地址已有4 人與大陸人士辦理結婚等語（見
    本院97年5 月8 日審判筆錄第3 頁），並有該次訪談人員註
    記之書面意見在卷可佐（同前偵查卷第40頁背面），凡此種
    種，均與常情有違。益徵，本次被告與證人鄭雲蘭間無共同
    生活之意，亦無結婚之真意，僅係基於使證人鄭雲蘭來臺打
    工賺錢之目的，而與之辦理假結婚，並為不實之結婚、戶籍
    登記後，再以證人鄭雲蘭為其配偶來臺團聚為由，據以前開
    不實之結婚資料申請，而使證人鄭雲蘭自大陸地區非法入境
    臺灣地區等情甚明。被告事後辯稱伊與證人鄭雲蘭是真結婚
    云云，顯係卸責之詞，不足採信。
  (三)綜上所述。本件事證明確，被告犯行，堪以認定，應依法論
    科。
三、論罪科刑之依據：
 (一)查被告行為後，刑法於94年1 月7 日修正、94年2 月2 日公
   布，並於95年7 月1 日施行，而行為後法律有變更者，適用
   行為時之法律。但行為後之法律有利於行為人者，適用最有
   利於行為人之法律，刑法第2 條第1 項定有明文。查：
  (1)刑法第33條第5 款關於罰金刑之計算單位及處罰部分：修正
    前刑法第33條第5 款規定「罰金：1 元以上。」，與修正後
    刑法第33條第5 款規定「罰金：新臺幣1,000 元以上，以百
    元計算之。」不同；另95年6 月14日修正公布刑法施行法第
    1 條之1 ：「中華民國94年1 月7 日刑法修正施行後，刑法
    分則編所定罰金之貨幣單位為新臺幣。94年1 月7 日刑法修
    正時，刑法分則編未修正之條文定有罰金者，自94年1 月7
    日刑法修正施行後，就其所定數額提高為30倍。但72年6 月
    26日至94年1 月7 日新增或修正之條文，就其所定數額提高
    為3 倍」。現行刑法中，有關於罰金刑之計算單位及處罰之
    規定已有修正，自屬法律變更。
  (2)刑法第28條共同正犯規定，於修正施行前之規定為：「2 人
    以上共同實施犯罪之行為者，皆為正犯」，修正施行後之規
    定則為：「2 人以上共同實行犯罪之行為者，皆為正犯」，
    揆諸本條之修正理由係為釐清陰謀共同正犯、預備共同正犯
    是否合乎本條規定之正犯要件，修正後之刑法第28條已限縮
    共同正犯範圍，排除陰謀犯、預備犯之共同正犯。而本件對
    被告而言並無不同，自應依修正後刑法第28條規定論處。
  (3)刑法第55條有關牽連犯之規定，業已刪除，被告之犯行，因
    行為後新法業已刪除牽連犯之規定，此刪除雖非犯罪構成要
    件之變更，但顯已影響行為人刑罰之法律效果，自屬法律有
    變更，依刑法第2 條第1 項規定，比較新、舊法結果，應適
    用較有利於被告之行為時法即舊刑法第55條，論以牽連犯（
    參看最高法院95年第8 次刑事庭會議決議）。
  (4)關於刑法第74條緩刑之規定，依最高法院95年度第8 次刑事
    庭會議決議之見解，犯罪在新法施行前，新法施行後，緩刑
    之宣告，仍應適用新法第74條之規定。
  (二)核被告所為，關於前揭使戶政機關公務員登載不實結婚登記
    事項部分，係犯刑法第214 條之罪，關於持該項使公務員登
    載不實之戶籍謄本向對保員警及境管局承辦公務員行使，係
    犯刑法第21 6條之行使刑法第214 條文書之罪，證人即大陸
    地區人民鄭雲蘭因而非法進入臺灣地區，被告係違反臺灣地
    區與大陸地區人民關係條例第15條第1 款之規定，應依同條
    例第79條第1 項之規定處罰。又使公務員登載不實之低度行
    為應為行使使公務員登載不實文書之高度行為所吸收，不另
    論罪，逕論以刑法第216 條行使第214 條文書之罪。被告所
    犯上開2 罪間有方法、目的之牽連犯關係，應依修正前刑法
    第55條牽連犯之規定，從一重論以使大陸地區人民非法進入
    臺灣地區之罪。證人鄭雲蘭明知自己與被告間並無結婚真意
    ，而配合被告、自稱解春英之人辦理結婚登記及申辦進入臺
    灣地區，被告與證人鄭雲蘭及自稱解春英之人間，就上開使
    公務員登載不實及行使使公務員登載不實之犯行，均有犯意
    聯絡及行為分擔，應論以共同正犯。至於非法使大陸人民進
    入臺灣地區部分，因證人鄭雲蘭即係大陸人民，此與條文所
    定「使」大陸地區人民非法進入臺灣地區之構成要件並不相
    當，則證人鄭雲蘭不能就違反臺灣地區與大陸地區人民關係
    條例論以共犯，此部分僅能論被告與自稱解春英之人為共同
    正犯。審酌被告因一時失慮，而與證人鄭雲蘭以假結婚方式
    ，使證人鄭雲蘭有機會入境，其行為固屬可議，然慮及被告
    於共犯結構所處地位非屬主謀等一切情狀，量處如主文所示
    之刑。又被告犯罪時間在96年4 月24日之前，其所犯為刑法
    第216 條、第214 條及臺灣地區與大陸地區人民關係條例第
    79 條 第1 項之罪，合於中華民國96年罪犯減刑條例減刑之
    要件，爰予減刑為有期徒刑6 月。末查被告5 年內未曾因故
    意犯罪而受有期徒刑以上刑之宣告，此有臺灣高等法院被告
    前案紀錄表1 份存卷可考，被告因一時失慮致犯本罪，且年
    事已高，其經此偵、審之教訓，自當知所惕勉而無再犯之虞
    ，本院綜核各情認上開對被告所宣告之刑以暫不執行為適當
    ，故併予宣告緩刑3 年，以啟自新。
據上論斷，應依刑事訴訟法第299 條第1 項前段，臺灣地區與大
陸地區人民關係條例第79條第1 項，刑法第11條前段、第2 條第
1 項前段、第28條、第216 條、第214 條、第74條第1 項第2款
，修正前刑法第55條，刑法施行法第1 條之1 第1 項、第2 項，
中華民國96年罪犯減刑條例第2 條第1 項第3 款、第7 條，判決
如主文。
本案經檢察官葉雅婷到庭執行職務。
中    華    民    國    97    年    5     月    22    日
                        臺灣臺北地方法院刑事第二庭
                              審判長法  官  劉煌基
                                    法  官  葉力旗
                                    法  官  賴淑美
以上正本證明與原本無異。
如不服本判決，應於收受送達後10日內向本院提出上訴書狀，其
未敘述上訴之理由者並得於提起上訴後10日內向本院補提理由書
（均須按他造當事人之人數附繕本）。
                                    書記官  許翠燕
中    華    民    國    97    年    5     月    22    日
附錄論罪法條：
臺灣地區與大陸地區人民關係條例第15條第1款
下列行為不得為之：
一  使大陸地區人民非法進入臺灣地區。
臺灣地區與大陸地區人民關係條例第79條第1項
違反第 15 條第 1 款規定者，處 1 年以上 7 年以下有期徒刑，
得併科新臺幣 1 百萬元以下罰金。
中華民國刑法第216條
（行使偽造變造或登載不實之文書罪）
行使第 210 條至第 215 條之文書者，依偽造、變造文書或登載
不實事項或使登載不實事項之規定處斷。
中華民國刑法第214條
（使公務員登載不實罪）
明知為不實之事項，而使公務員登載於職務上所掌之公文書，足
以生損害於公眾或他人者，處3年以下有期徒刑、拘役或5百元以
下罰金。


司法院資訊處製作；財團法人民間司法改革基金會備份。
